【裁判字號】    98,訴,1105
【裁判日期】    980806
【裁判案由】    清償借款
【裁判全文】
臺灣臺中地方法院民事判決  98年度訴字第1105號
原      告    彰化商業銀行股份有限公司
法定代理人    丙○○
訴訟代理人    丁○○
被      告    乙○○○
兼訴訟代理人  甲○○
當事人間請求清償借款事件，本院於98年7月23日言詞辯論終結
，判決如下：
    主    文
被告應連帶給付原告新臺幣陸拾壹萬肆仟佰柒拾元及自民國
九十八年六月二十日起至清償日止，按週年利率百分之三點九八
計算之利息暨自民國九十八年六月二十日起至清償日止，按上開
利率百分之二十計算之違約金。
訴訟費用新臺幣陸仟柒佰貳拾元由被告連帶負擔。
    事實及理由
甲、程序方面：
一、按訴狀送達後，原告不得將原訴變更或追加他訴，但請求之
    事實同一或擴張或減縮應受判決事項之聲明者，不在此限，
    民事訴訟法第255條第1項第2、3款定有明文。
二、本件原告起訴時原請求被告應連帶給付原告新臺幣（下同）
    614,373元及自民國（下同）97年11月13日起至清償日止，
    按年息3.98%計算之利息，並自97年12月14日起至清償日止
    ，按上開利率20%計算之違約金。嗣於審理中，就利息、違
    約金部分變更減縮為「均自98年6月20日起至清償日止，按
    年息3.98%計算之利息，並自98年6月20日起至清償日止，按
    上開利率20%計算之違約金」，核其所為係屬訴之聲明之減
    縮，揆之首揭規定，應予准許。
乙、實體方面：
一、原告起訴主張：
  (一)被告乙○○○邀被告甲○○為連帶保證人，於(1)88年9月10
    日(2)88年10月13日向原告借款新台幣（下同）(1)135萬元(2)
    65萬元，約定借款期限(1)自88年10月13日起至96年10月13日
    止(2)自88年10月13日起至96年10月13日止，均以每個月為一
    期，分96期，按期於當月13日平均攤還本息，利率均按原告
    基本放款利率加年息1.125%計付，並於原告調整基本放款利
    率時，自調整日起改按隨原告當時牌告之基本放款利率加原
    約定加碼年率機動調整。如未按期清償，借款視為全部到期
    ，並自逾期時起6個月內按上開利率10%，逾期超過6個月以
    上部分，按上開利率20%加付違約金。
  (二)上開二筆借款，原告均依約於88年10月13日撥付借款，嗣於
    92年5月12日，被告乙○○○及甲○○就上開二筆借款，復
    與原告簽立增補借據二紙，約定原到期日均展延至101年10
    月13日止。又於96年3月21日再與原告簽立增補借據二紙，
    約定均自96年3月13日起利率改按原告公告定儲利率指數加
    年息1.24%計息，並隨原告公告利率指數調整而調整（目前
    為年息3.98 %）。詎被告乙○○○就二筆借款自97年11月13
    日起即未清償本息，依約全部債務應視為到期，迄今尚欠本
    金(1)414,69 7元(2)199,676元，及訴之聲明所示之利息、違
    約金未清償，迭經催討均未置理，爰依消費借貸及連帶保證
    契約訴請被告等清償借款。
  (三)對被告抗辯之陳述：
  (1)本件借款收息利率並未過高：
    查原借據皆約定借款期限至96年10月13日止，利率以基本
      放款利率＋年息1.125﹪按月計付，被告於92年5月12日申
      請延長借款期限簽立增補借據二紙，雖原告並未就延長到
      期日後之收息利率與被告重新議定，惟依增補借據第4條
      上所載，增補借據視為原借貸憑證之一部份，其效力與原
      借貸憑證同；原借據之其餘條款，立約人及保證人均願繼
      續遵守履行。原告為減輕消費者（即被告）之負擔，仍主
      動將收息利率改以基準放款利率為計價基準，且至94年8
      月13日止，均以不高於原契約加碼1.125﹪之收息利率辦
      理；至於被告質疑收息利率過高期間（94/8/13～96/3/13
      ），若依94年8月13日原告之公告利率基本放款利率為7.
      045%＋1.125﹪＝8.17﹪，基準放款利率為3.75%＋2﹪＝
      5.75﹪，原告實際上並未有溢收利息等不利於被告之情事
      。
    今被告對兩筆借款自94年8月13日起至96年3月13日止之收
      息利率過高提出質疑，原告為釋出最大誠意，同意減縮利
      息及違約金之請求，收息利率改以基準放款利率加1.125%
      計息。
  (2)又被告主張於89年、90年及91年間，交付原告共計36張面額
    皆12,000元支票，係用於償還它筆借款，與本案並無相關。
  (3)另系爭兩筆借款皆訂於每月13日平均攤還本息，實際收息日
    偶有不同，乃因自動扣繳帳戶內餘額不足以同時扣繳兩筆應
    攤還本息所致；系爭兩筆借款於92年5月26日之交易明細，
    皆於收息及計息利率明細（證物六，A-2及B-2）內有詳載。
  (4)被告質疑原告一再刁難拖延訴訟，實非被告所言，因部份帳
    務資料久遠，多已送至南投縣集集鎮之本行倉庫集中保管，
    需派員一一開箱影印外，對於電子資料檔內容也一再依被告
    所要求之格式再三更改，被告亦於98年6月3日投訴金管會，
    原告已正式函覆被告。
  (5)被告等辯稱渠等辦理系爭借款，係遭原告乘其急迫、輕率或
    無經驗，未給予相當期間供其審閱契約，且系爭借款契約違
    背誠信原則並顯失公平云云，茲分別論述如後：
    按「定型化契約條款非即必對當事人一方明顯不利或違反
      誠信原則，仍須就個案為具體審查，不可遽謂定型化契約
      當然等同不利當事人之一方或違反誠信之契約。」臺灣臺
      北地方法院96年度勞簡字第52號判決要旨可資參照。可知
      就定型化契約之約定是否無效，應具備民法第247條之1所
      定所定各款之一，且「按其情形顯失公平者」者，始足認
      之。本件被告等既未能具體指明系爭借款契約之何項條款
      如何顯失公平，尚難依其空言即遽認系爭借款契約無效。
    被告等引據民法第74條，謂系爭借款契約係遭原告乘其急
      迫、輕率或無經驗而誤信為之。惟查金融機構借款為我國
      社會上常見頻繁之經濟行為，國內辦理借款之金融機構多
      達數十家，消費者可任意參考比較並自行決定何者最適。
      是就被告乙○○○部分觀察，系爭借款既非僅能由原告獨
      占，其本得自由決定辦理借款之金融機構，準此，其與原
      告訂立系爭借款契約時，必係本於自由意志為之，若被告
      乙○○○於辦理借款時認有何不利益，原可拒絕或保留，
      當無理由遭原告乘其急迫、輕率或無經驗而借款，自難認
      有顯失公平之情。另被告甲○○為系爭借款契約之連帶保
      證人，按「稱保證者，係一方於他方之債務人不履行債務
      時，由其代負履行責任之契約，即主債務人不履行主債務
      時，保證人始代負履行責任，故連帶保證人並不因簽訂連
      帶保證契約，即應對債權人為財產上之給付，或為給付之
      約定，與民法第74條規定得撤銷之情形有間。」臺灣臺北
      地方法院96年度勞簡字第52號判決要旨可參。況按民法第
      74條第2項，其撤銷之聲請應於法律行為後一年內為之，
      本件已逾該期間，被告等援引該條文為抗辯，顯於法未合
      。
    另被告等指稱，簽立系爭借款契約時，原告僅指示渠等簽
      名、蓋章，其餘條款空白部分係由原告事後自行填寫乙節
      ，原告否認之。查被告甲○○曾擔任教師，按其所受教育
      及社會經歷、智識水準，就關係自身權益甚鉅之契約簽訂
      ，應具備相當之注意、判斷能力及警覺性；被告乙○○○
      與被告甲○○為母子，既邀被告甲○○擔任連帶保證人一
      同辦理對保訂約，當無不能注意之情。倘原告果如其述，
      僅指示被告等於空白條款簽名蓋章，被告等豈可能簽署？
      被告等所指與社會常情有悖，委不足採。
    再查系爭借據特別商議條款第6條載明「借款人及連帶保
      證人特此聲明已於合理期間內審閱前開全部條款內容。」
      ，並經被告等於條款確認欄位簽名蓋章，是被告等確已審
      閱後始行簽訂借據，堪可認定。且系爭借款借據及各增補
      借據之簽訂，原告均未拒絕給予審閱或為其他妨礙被告等
      事先審閱契約之行為，按「消費者保護法第11條之1固有
      明文。惟上開條文之立法目的，係在使消費者能充分瞭解
      契約之內容，避免消費者匆忙間不及瞭解其依契約所得主
      張之權利及應負之義務，致訂定顯失公平之契約而受有損
      害，並非謂任何定型化契約均應給消費者30天之審閱期間
      ，亦非違反上開規定之契約即屬無效。消費者於簽約審閱
      契約條款內容之期間，雖未達規定期間之上限30天，然企
      業經營者未有妨礙消費者事先審閱契約之行為，消費者有
      充分了解契約條款之機會，且於充分瞭解後同意與企業經
      營者成立契約關係，或基於其他考量而選擇放棄審閱期間
      者，依現代私法自治及契約自由原則，應無不可。」，「
      本件上訴人曾向被上訴人繳納多期分期款，足見上訴人已
      知悉本件契約為消費性貸款契約，並同意該契約內容，始
      在申請表上簽名並繳交多期分期款，兩造間消費借貸契約
      已成立，尚難認有違反誠信原則及顯失公平等情事。被上
      訴人所提申請表，其中申請人簽名欄處已記載，業經上訴
      人親自簽名確認，且消費者貸款約定書亦記載『借款人及
      連帶保證人於簽署時，已經合理期間詳細閱讀本約定書及
      相關說明事項，除願依本約定書履行外，並以此為借款人
      及連帶保證人同意或授權之證明』，加以上訴人自承繳款
      ，客觀上難認上訴人有因未給予審閱期間而輕率訂定借貸
      契約之情事。」（臺灣士林地方法院96年度小上字第88號
      判決、臺灣彰化地方法院97年度小上字第13號判決意旨參
      照）。被告等既已簽認審閱完畢，復於訂立契約後已繳納
      多年本息，難認有其所指未予審閱，或有何顯失公平等情
      事，不應事後托辭否認系爭借款契約。至被告甲○○為連
      帶保證人，按「所謂消費者，指以消費為目的而為交易、
      使用商品或接受服務者而言，而銀行或其他金融機構與連
      帶保證人間所訂立之保證契約，乃保證人擔保借款人對金
      融機構債務之清償責任，金融機構對保證人並未提供任何
      商品或服務，保證人並未因有保證契約而自銀行獲得報償
      ，其自尚非屬消費者保護法所規定有關消費之法律關係而
      無該法之適用，則縱被告於簽署系爭連帶保證書、授信約
      定書時確未有30日以內之合理期間審閱，該諸文件所定之
      條款亦因被告非為消費者保護法之適用範圍而仍應構成該
      契約之內容，且被告既自願為被告乙○○○之連帶保證人
      ，依其通識，其應知連帶保證之意義及其責任，而觀該諸
      文件之約款原即與連帶保證之法律關係相符而無違反誠信
      或對被告顯失公平之情事，該諸條款自應認屬有效，願任
      他人連帶保證人之被告自應受該諸條款之拘束無疑，被告
      所辯並無足採。」（臺灣高雄地方法院96年度重訴字第
      221號判決意旨參照）。承上開諸判決要旨可明，被告等
      援引消費者保護法第11條之1資為抗辯，實屬無據。
  (6)綜被告等所提各項答辯，其主應審究者，厥為「系爭借款契
    約有何顯失公平者而致被告等受有不利益或損害，而得致系
    爭借款契約應為撤銷或無效之判斷」？查系爭借款借據之訂
    立並無何對被告等顯失公平之處，已如前述。其後陸續訂立
    之各增補借據分別係展延借款到期日及調降整體利率之約定
    ，就被告等均屬負擔降低之約定。客觀觀之，系爭借款對被
    告等無生不公平或有任何不利益之損害，被告等既未具體指
    明系爭借款契約中何項條款內容有違誠信原則，又如何顯失
    公平，僅徒託空言，實難認被告等之抗辯有理由。
  (四)聲明：如主文第1項所示。
二、被告則以：
  (一)原告提出之帳戶資料及交易明細數據，自相矛盾，無法吻合
    。
  (二)原告在與被告訂立貸款契約時，明顯違反民法第247條之1、
    第74條，及消費者保護法第11條、第12條之規定。原告邀被
    告去對保，並未給被告法定之審閱時間，被告對契約內容並
    不清楚，也未給被告契約一般條款之影本。被告只依原告指
    示、簽名、蓋章，其餘條款空白部分由原告事後自行填寫。
    整個對保過程約歷時不到30分鐘，被告是基於急迫、無經驗
    而輕率誤信原告。
  (三)又原告指稱「為減輕被告之負擔，主動將收息利率改依基準
    放款利率為計價基準」並非事實。經被告向行政院金管會及
    中央銀行詢問結果，基本放款利率係早期實施利率自由化下
    之放款指標利率，所有銀行都會自訂一個基本放款利率再加
    減碼，向客戶計價，惟當時基本放款利率並未連動到外部指
    標（如重貼現率、存款利率，或貨幣市場利率等），故銀行
    為了利益考量，存款利率即使調低時，也不會更改基本放款
    利率，形成對消費者、或借款人極不公平之交易現象。經過
    多次基本放款改進檢討會之後，於92年起，中央銀行規定所
    有銀行應以連動較客觀之外部利率，即基準放款利率，訂定
    不再由銀行自行任意決定，必須連動外部指標。中央銀行並
    要求各銀行對舊客戶進行換約，變更為基準放款利率，不過
    各家銀行卻陽奉陰違，原告亦是如此。被告於92年初，多次
    向原告反應利息過高及契約之不合理，並在明知中央銀行規
    定所有銀行要以基準利率對舊客戶辦理換約之際，尚不讓被
    告換約改息，原告行徑極為可惡。最後於92年5月12日，被
    告申請延長借款期限，盼能藉此換約，然原告不給予換約，
    只讓被告簽立增補借據二紙，尚拒絕與被告重新議定利率，
    在二紙增補借據利息之約定欄留下空白，無非是想在日後，
    上對主管機關兩面三刀，下對借款人偷雞摸狗，不當得利。
    再者，據行政院金管會，中央銀行，包括原告總行申訴中心
    ，所有公告放款利率必須連動外部指標，銀行不得自行任意
    訂價，對借款人之升息或降息（僅在契約上之加減碼），必
    須要有依據，換言之，必須借款人同意。今原告竟主動為借
    款人降息，顯有疑義。
  (四)依原告之證物七，可證明確實有收到被告支票，然沒有他筆
    借據，如何還他筆借款？被告自98年6月2日，即向原告要求
    所謂他筆借款之借據，直到98年7月20日仍尚未提出。
  (五)被告於98年5月18日即向原告要求自初放款日起之放款交易
    明細，原告推說92年之前之放款交易明細沒有存檔，無法提
    供予被告。惟查，92年台灣的電腦才開始普及，原告也是於
    同年才使用電腦，可知原告前揭所述，顯係編造之詞。經被
    告向金管會檢舉，原告終於在98年6月2日郵寄放款交易明細
    予被告，惟內容只有金額數字，沒有收息利率之依據。被告
    再向金管會申訴，並於98年6月18日前往原告之台中西屯分
    行理論，沒多久收息利率數據就列印出來，並在當天下午接
    到原告總行客服中心一位簡小姐來電解釋，其總行資訊室為
    了要給被告資料，必須重新寫電腦程式，然後再核對檢查確
    定無誤，才可交給被告。惟原告稱其電子資料檔一再依被告
    要求之格式更改，試問金融機構的內部資料格式，可以隨便
    依客戶之要求而更改嗎？請原告指出其給予被告之所有資料
    ，有那一張是依被告之要求而更改的。否則原告所言顯然不
    實。
  (六)依銀行法第12條之1規定，銀行辦理消費性貸款，若已取得
    足額擔保，不得再要求借款人提供連帶保證人，本件借款原
    告既已設定300萬元抵押權擔保，原告即不得再要求被告甲
    ○○擔任連帶保證人。
  (七)末查，原告證物一借據第3之2條「還款辦法」並未提及「年
    金法」，而原告卻在答覆被告質疑平均攤還本息時，才提出
    以「年金法」為計算基礎，因此，本條款非但有疑義，原告
    事後之解釋，明顯有違誠信原則。又第4之2條「利息自借款
    日起…基本放款利率…」並未說明利率之計算及調整方式，
    當然違反平等互惠，顯失公平。
  (八)聲明：原告之訴駁回。
三、本院得心證之理由：
  (一)原告主張：被告乙○○○邀被告甲○○為連帶保證人，向原
    告為前揭借款及連帶保證之事實，業為被告所不爭，且有原
    告提出之借據影本2紙、增補借據影本4紙為證、故應堪採信
    。
  (二)原告主張：被告乙○○○前揭二筆借款自自97年11月13日起
    即未清償本息，依約全部債務應視為到期，迄今尚欠本金41
    4,697元、199,676元共計614,373元及自97年11月13日起至
    清償日止，如支付命令狀所記載之利息及違約金，嗣因被告
    於本院審理時抗辯原告之利息加碼超過原約定加碼幅度，原
    告雖認本件借款利息之計算已由原契約所約定之「基本放款
    利率＋1.125%」改採對被告較有利之利率「基準放款＋2%
    」計算，且利率計算未超過借款契約所約定之利息，然仍重
    新採「基準放款」加上原契約所約定之加碼利率「1.125%
    」計算，經計算後之利息收取差額為13,216元，並加計前揭
    差額利息收取時間之利息2,533元，共計為15,749元，經沖
    償被告所積欠之利息、違約今後，將請求之利息及違約金減
    縮如訴之聲明所示等情，業有原告提出之歷史利率查詢單、
    利率減縮後之利息計算表為證，故應堪採信。
  (三)被告雖抗辯；(1)兩造訂定契約，原告未予被告審閱期間，且
    明顯違反民法第247條之1、第74條，及消費者保護法第11條
    、第12條之規定；(2)原告利率計算有誤；(3)原告自承收受被
    告所清償之36張12,000元票據，卻無法證明被告另有他筆借
    款存在；(4)原告違反銀行法第12條之1規定，於本件借款已
    有足額抵押權擔保下，仍要求被告甲○○擔任連帶保證人等
    語。經查：
  (1)按消費者保護法所稱之消費者，係指以消費為目的而為交易
    、使用商品或接受服務者而言，此觀同法第2條第1款規定自
    明。本件原告為提供金融服務之企業經營者，系爭借款契約
    雖屬原告對不特定多數借款人訂立同類契約之用，應屬定型
    化契約，然兩造之間僅屬消費借貸關係，並非有消費者保護
    法所稱之前揭消費行為；被告甲○○擔任連帶保證人，與原
    告訂有連帶保證契約，乃屬擔保借款人乙○○○對銀行債務
    之清償責任，銀行對保證人並不負任何義務，保證人亦無從
    因保證契約自銀行獲取報償，其性質上屬單務、無償契約，
    並非屬消費之法律關係，保證人亦非消費者，故本件兩造間
    之契約均無自無消費者保護法之適用，被告抗辯原告違反消
    費者保護法之規定云云，顯無理由。
  (2)退步言之，縱認系爭契約有消費者保護法之適用，惟依該法
    第11條之1第1、2項規定：「企業經營者與消費者訂立定型
    化契約前，應有30日以內之合理期間，供消費者審閱全部條
    款內容」、「違反前項規定者，其條款不構成契約之內容。
    但消費者得主張該條款仍構成契約之內容」，其給予消費者
    審閱定型化契約條款之期間，目的無非在使消費者瞭解契約
    之內容，苟契約內容已對消費者說明，且契約文字與向消費
    者之說明一致者，縱未給予審閱定型化契約條款之時間，消
    費者亦不得主張已對其說明之部分不構成契約內容。本件系
    爭契約被告所爭執者為利率之高低，而一般人向銀行辦理貸
    款手續，首要者乃屬利率之商議，經達成借款利率之合意後
    ，才會辦理簽訂相關借款、連帶保證契約及對保等手續，故
    被告於借款前，當無不知道利率內容之理，況本件連帶保證
    人即被告甲○○亦自承系爭借款是供其使用，也是其負責繳
    息等情，其對本件借款之重要內容，亦無不知之理。從而，
    縱使被告於簽訂契約時，原告未給予前揭審閱期間，被告二
    人於簽署系爭契約書前，已知悉該契約書之重要內容，揆諸
    前開說明，自不得否認該契約書之效力，故被告前揭抗辯，
    亦無理由。被告聲請傳喚證人洪錫堯到庭作證本院認已無必
    要，應予駁回。
  (3)兩造之間契約原約定之利率為「基本放款利率加1.125%」，
    嗣於96年3月21日訂定增補借據時，始約定改採「定儲利率
    指數加原約定碼距」計算等情，業有原告所提出之前揭借據
    及增補借據為證，而原告於本件請求，無論是減縮前或減縮
    後之利率計算，並未超過契約約定之利率等情，業為被告所
    不爭，故被告抗辯原告採用加碼利率超過原約定加碼利率云
    云，顯不足採信，原告請求之利息並未計算錯誤，應甚明確
    。
  (4)被告主張其曾交付原告12000元票據共計36張用以清償借款
    等情，原告雖不否認收受前揭票據，然否認前揭票據係用以
    清償本件借款之用。經查：被告所交付之前揭票據係用以清
    償被告另筆100萬元借款，放款帳支號為「00-00000-0-000
    」，與本件系爭借款之帳號為「00-00000-0-0000」及「00-
    00000-0-0000」明顯不符，此有原告提出之收息及計息利率
    明細表足證，且系爭借款每月所繳本息金額，並非12,000元
    ，故被告主張以前揭票據清償本件借款云云，顯不足採信。
  (5)末按銀行法第12條之1係於89年11月1日所修訂，而本件兩造
    間二筆借款契約及連帶保證契約係分別於88年9月10日、88
    年10月13日所訂定，前揭銀行法自無溯及既往適用之餘地，
    故被告抗辯亦無足採信。
  (四)綜上所述，本件原告依借款法律關係及連帶保證法律關係請
    求被告連帶給付614,373元及如主文第1向所示之利息、違約
    金，為有理由應予准許。
丙、結論：本件原告之訴為有理由，依民事訴訟法第85條第2項
    ，條判決如主文。
中    華    民    國    98    年    8     月    6     日
                  民事第一庭    法  官  陳毓秀
正本係照原本作成。
如對本判決上訴須於判決送達後20日內向本院提出上訴狀。
中    華    民    國    98    年    8     月    6     日
                                書記官  陳玲誼


司法院資訊處製作；財團法人民間司法改革基金會備份。
